【裁判字號】    96,國,5
【裁判日期】    970728
【裁判案由】    國家賠償
【裁判全文】
臺灣屏東地方法院民事判決                 96年度國字第5號
原      告  己○○○
            丙○○
共      同
訴訟代理人  楊昌禧律師
被      告  屏東縣政府
法定代理人  甲○○
訴訟代理人  林石猛律師
            蔡坤展律師
複代理人    張宗琦律師
上列當事人間請求國家賠償事件，本院於民國97年7 月14日言詞
辯論終結，判決如下：
    主  文
原告之訴及假執行之聲請均駁回。
訴訟費用由原告負擔。
    事實及理由
一、原告起訴主張：坐落屏東縣東港鎮○○段70地號土地上門牌
    號碼屏東縣東港鎮○○路248 號房屋（下稱系爭房屋）為原
    告丙○○配偶陳春美所有。詎被告以系爭房屋部分係屬違章
    建築為由，竟未事先張貼拆除公告，即於民國95年8 月23日
    凌晨3 時許，將系爭房屋違章部分拆除。適原告母親曾何真
    居住屋內，因驚嚇過度而神魂顛倒，延至同年月25日凌晨3
    時10分死亡。被告拆除行為並無急迫情況，亦未徵得死者及
    原告同意，竟於夜間拆除系爭房屋，致曾何真驚嚇過度死亡
    ，其執行職務行使公權力顯有故意或過失。茲原告前已以書
    面向被告請求賠償，經被告拒絕賠償，爰依法提起本件訴訟
    ，請求被告賠償原告丙○○因曾何真死亡支出之殯葬費新臺
    幣（下同）435,196 元。又原告為曾何真之子女，因曾何真
    死亡哀痛恆逾，並請求各100 萬元之精神慰撫金等語。並於
    本院聲明：(一)被告應給付原告己○○○100 萬元、原告丙○
    ○1,435,196 元，及均自起訴狀繕本送達翌日起至清償日止
    ，按週年利率百分之5 計算之利息。(二)願供擔保，請准宣告
    假執行。
二、被告則以：
  (一)系爭房屋因占用水利用地，致淤泥無法清理、排水無法順暢
    ，產生淹水情事，經屏東縣東港鎮公所查報為違章建築，被
    告前以93年12月14日屏府建管字第230466號、第230467號違
    章建築拆除通知單，通知系爭房屋違章部分應執行拆除。嗣
    以94年8 月19日屏府建管字第108407號，通知系爭房屋違章
    部分將於95年8 月23日執行拆除，足見被告實施拆除行為，
    程序上並無違誤。
  (二)被告於95年8 月23日凌晨4 時，執行拆除屏東縣東港鎮○○
    里○○路排水溝上之違建，系爭房屋係於同日日出後之7 時
    許始執行拆除。當時有一名婦人曾何真仍在系爭屋內，被告
    人員進入系爭房屋勸離時，發現曾何真已尿失禁、意識不清
    且回應不良，被告為求慎重，乃通知消防局東港分隊出勤救
    護，欲將其送醫，然為其家屬所拒，故在其家屬曾淑萍之同
    意與堅持下，由2 位女警與2 位消防人員將曾何真從臥室移
    至客廳，是被告於執行拆除作業時，對曾何真之健康狀態已
    盡注意義務。
  (三)曾何真係93歲高齡，其心律不整之病史已有2 年，系爭房屋
    違章部分執行拆除前，其家屬拒絕將其送醫，並要求將其從
    違建房間移至離開拆除現場之客廳，嗣於系爭房屋違章部分
    執行拆除後約44小時，始於他處即屏東縣東港鎮○○路5號
    因心律不整引起心臟衰弱死亡，殊難謂其死亡與被告執行拆
    除系爭房屋違章部分有因果關係。
  (四)退步言，縱被告拆除行為有構成國家賠償責任之可能，然本
    件拆除當日，曾何真之家屬拒絕將其送醫，僅要求將其從違
    建房間移至客廳，原告對於曾何真之死亡，即損害之發生，
    亦與有過失，應減輕或免除被告之賠償金額等語，資為抗辯
    。並於本院聲明：1.原告之訴及假執行之聲請駁回。2.如受
    不利判決，願供擔保免為假執行。
三、兩造對於(一)被告於95年8 月23日拆除位於屏東縣東港鎮○○
    里○○路排水溝上住家違建。(二)系爭房屋為訴外人陳春美所
    有，部分建物占用屏東縣東港鎮○○里○○路排水溝上。前
    開房屋占用排水溝之部分無合法使用權限，亦未取得合法使
    用執照。(三)於被告拆除前開違建之際，原告被繼承人曾何真
    住在亦為被告前開拆除範圍系爭房屋內。(四)曾何真於95年8
    月25日在屏東縣嘉蓮里嘉蓮路5 號房屋內死亡，死亡原因為
    心臟衰弱，曾何真於死亡前2 年有心律不整之病症之事實不
    爭執。是本件本院所應審究者為：(一)被告於95年8 月23日拆
    除位於屏東縣東港鎮○○里○○路排水溝上住家違建行為，
    是否不法？(二)被告就前開不法行為是否有故意或過失？(三)曾
    何真死亡與被告不法行為是否具相當因果關係？(四)原告得向
    被告請求之金額及項目為何？經查：
  (一)有關被告於95年8 月23日拆除位於屏東縣東港鎮○○里○○
    路排水溝上住家違建行為，是否不法部分：
  1.系爭房屋部分建物占用屏東縣東港鎮○○里○○路排水溝上
    ，前開房屋占用排水溝之部分無合法使用權限，亦未取得合
    法使用執照。嗣系爭房屋經屏東縣東港鎮公所查報為違章建
    築，被告於93年12月間即曾通知住戶違法建築部分應執行拆
    除之事實，有屏東縣東港鎮公所違章建築查報單、屏東縣政
    府違章建築拆除通知單附卷可稽（見本院卷第63-66 頁）。
  2.依證人乙○○於本院證稱：「（你是否知道95年8 月23日被
    告有去拆除違建？）知道，我的房子也有被拆到，被告是晚
    上來拆的，被告之前有在我家牆壁上貼公告，說要來拆房子
    ，我們那條路的房子都有拆到，公告上面有寫95年8 月23日
    來拆，但沒有寫幾點，我是被拆的第七戶。」，證人戊○○
    ○亦於本院證述：「（你有無住在上開戶籍地？）還沒有拆
    除之前我有住在2 號的住處，被告去拆的那天我有住在該處
    。」，「（你是否知道被告在95年8 月23日要去拆違建？）
    被告有通知，但沒有說幾點要來拆，被告有郵寄拆單。」，
    「（有無貼公告？）不記得了。」等語（見本院卷第97、98
    頁），參以被告內部製作之違章建築拆除時間通知單亦包括
    系爭房屋以觀，足見屏東縣東港鎮○○里○○路排水溝除系
    爭房屋在其上占用外，尚有其他住戶亦同時占用。排水溝上
    占用戶經查報為違建後，被告即通知占用戶將於95年8 月23
    日進行拆除，當無獨漏系爭房屋未通知之理。原告抗辯並未
    收到拆除通知，應無足採。
  3.又依屏東縣政府警察局東港分局函覆本院：「…二、本分局
    支援屏東縣政府拆除『屏東縣東港鎮嘉蓮里違建』乙案，係
    依據屏東縣政府95年8 月15日屏府建管字第0950159965號函
    辦理。三、該日勤務執行時間係自95年8 月23日4 時起至12
    時止各勤務執行人員於23日3 時40分於東港鎮○○里○○路
    與嘉新路口集合執行，…」，「…三、95年8 月23日3 時40
    分本分局於東港鎮○○里○○路與嘉新路口集結警力後舉行
    勤前教育，隨後由縣政府人員指揮後協助執行拆除違建之安
    全維護工作。」有該局97年4 月8 日東警分保字第09700036
    01號函所附之編組表、出勤紀錄及97年6 月11日東警分保字
    第0970008424號函附卷可憑（見本院卷第139-190 、205 頁
    ），另臺灣電力股份有限公司屏東區營業處函覆本院：「主
    旨：有關95年8 月22日至25日間，本處配合屏東縣政府執行
    東港鎮○○路違建物斷電作業時間…。…二、…，停電作業
    時間為95年8 月23日凌晨4 時左右。」等語，亦有該處97年
    6 月12日D 屏東字第9706-0082 號函可按，足徵被告於95年
    8 月23日進行屏東縣東港鎮嘉蓮里拆除違建執行行為於該日
    4 時開始執行，應堪認定。
  4.按行政執行不得於夜間、星期日或其他休息日為之。但執行
    機關認為情況急迫或徵得義務人同意者，不在此限，行政執
    行法第5 條第1 項定有明文。被告於95年8 月23日4 時拆除
    屏東縣東港鎮嘉蓮里住戶占用排水溝違建執行，對於是否有
    情況急迫須於夜間執行並未說明及舉證，則被告之執行行為
    ，顯已違反前開規定，應堪認定。
  5.雖被告辯稱拆至系爭房屋時已為7 時左右，並未違反前開規
    定等語。惟被告於該日拆除違章建築雖屬多戶，惟係同一地
    點通知同時拆除，於被告拆除之際因住戶占用位置不同而致
    實際拆除時間有先後之別，仍應視為一個執行行為，被告前
    開抗辯，尚無足採。
  (二)有關被告就前開不法行為是否有故意或過失部分：
    查被告為公務機關，對於行政執行法第5 條第1 項規定，行
    政執行不得於夜間、星期日或其他休息日為之規定，不得諉
    為不知，則被告執行行為違反前開規定，顯即有故意。
  (三)有關曾何真死亡與被告不法行為是否具相當因果關係部分：
  1.證人即屏東縣政府建設局建管課課長丁○○於本院證稱：「
    （門牌號碼屏東縣東港鎮○○路248 號房屋是否為前開期日
    拆除違建房屋之一？）是。」，「（你們在執行拆除前開房
    屋時，有無進入屋內確認屋內有無人？）有，東港消防隊胡
    文福、許書銘，還有二位女警洪瓊絨、蘇錦對和我們建管課
    主辦技士蔡昌宏都有進去，因為該違建蓋在水溝上面，本來
    是蔡昌宏在裡面，後來他出來跟我說裡面有一位婦人病情嚴
    重，他請示我如何處理，我就進去了，當時他的家人也在裡
    面，因為該婦人是躺在床上，棉被是濕的，有失禁的現象，
    我本來要請消防人員，因為他們有開消防救護車到現場，但
    是家屬表示婦人是女性，我就出去外面請二位女警進來，當
    時婦人的意識不是很清楚，眼睛閉著，而且很瘦，我們怕搬
    動時損傷他，我就問他的家屬，當時他的家屬有二位女性在
    裡面，我問他們是否用救護車把該婦人送到醫院，其中一位
    女性家屬向我表示不用送了，因為醫院已經拒收了，他們在
    等日子，因為家屬同意不送醫院，所以消防人員有提示一份
    文件給家屬，請其在上面簽名表示不用送醫院。」等語（見
    本院卷第113 、114 頁），參以卷附之救護紀錄表亦記載（
    見本院卷第70-71 頁），救護單位於95年8 月23日到達屏東
    縣東港鎮○○路248 號，求救原因為老人移置，病患為曾何
    真，病人拒絕送醫，配合縣政府拆除作業依該住戶要求將曾
    何真老人從臥室移至客廳，經病患家人曾淑萍簽名等情以觀
    ，被告於拆除系爭房屋違建前，先行進入系爭房屋內確認是
    否有人在屋內，因發覺曾何真尚留在屋內，乃通知救護人員
    移置，惟因家屬不同意移置，應家屬要求，於不影響拆除之
    範圍，將曾何真移置系爭房屋客廳，足見當時曾何真並未因
    被告之拆除行為受到驚嚇，否則其家人豈有未予送醫救治之
    理。
  2.又依卷附之死亡診斷證明書所示（見本院卷第10頁），曾何
    真死亡時間為95年8 月25日，死亡地點為屏東縣東港鎮○○
    路5 號自宅，死亡原因為心臟衰弱，而於死亡前已有2 年心
    律不整；而曾何真於95年8 月21日在李澤醫院就診後，於同
    年月25日始有再行就診紀錄，就診醫院為李澤醫院，亦有中
    央健康保險局保險對象門診就醫紀錄明細表可按（見本院卷
    第79、80頁），參以李澤醫院亦函覆本院95年8 月25日凌晨
    2 時30分至曾何真病患家中看診，當時發現病患呼吸困難、
    全身無力、全身冒冷汗，病況危急，診斷為急性心臟衰竭等
    情，有該函文在卷可憑（見本院卷第82、83頁），而曾何真
    並未因被告之拆除行為受到驚嚇，亦據前述，則曾何真死亡
    應係其已為高齡，加上生前有心律不整之病史，導致心臟衰
    竭而死亡，與被告之拆除行為並無相當因果關係，應堪認定
    。
  (四)有關原告得向被告請求之金額及項目為何部分：
    曾何真死亡與被告拆除違建之行為無相當因果關係已如前述
    ，則被告對於曾何真死亡自不負損害賠償之責，則本項爭點
    即毋庸再行論述，併此敘明。
四、綜上所陳，曾何真死亡結果與被告之拆除行為並無相當因果
    關係，原告以被告拆除行為致曾何真死亡，依侵權行為法律
    關係請求被告賠償其損害，即無理由，應予駁回。又原告之
    訴既經駁回，其假執行之聲請亦失所附麗，併予駁回。
五、本件判決事證已臻明確，兩造其餘攻擊防禦及舉證，經核與
    訴訟結果無影響，爰不加以一一論擬，附此敘明。
據上論結，本件原告之訴為無理由，依民事訴訟法第78條，判決
如主文。
中    華    民    國    97    年    7     月    28    日
                  民事第一庭    審判長法  官  潘  快
                                      法  官  張以岳
                                      法  官  邱玉汝
正本係照原本作成。
如對判決上訴，須於判決送達後20日內向本院提出上訴狀，其未
表明上訴理由者，應於提出上訴後20日內向本院補提理由書狀（
均須按他造當事人之人數附繕本）。
中    華    民    國    97    年    8     月    1     日
                                      書記官  魏慧夷


司法院資訊處製作；財團法人民間司法改革基金會備份。
